ACORDAO-COMPLETO-2397991

ACÓRDÃO 3833/2020 ATA 8/2020 - PRIMEIRA CÂMARA

VISTOS, relatados e discutidos estes autos em que se examina ato de admissão de servidor do Departamento de Polícia Federal;
ACORDAM os Ministros do Tribunal de Contas da União, reunidos em sessão da Primeira Câmara, ante as razões expostas pelo Relator, em:
9.1. com fundamento no artigo 71, inciso III, da Constituição Federal, c/c os artigos 1º, inciso V, e 39, inciso I, da Lei 8.443/1992, considerar legal e ordenar o registro do ato de admissão de Airton Nogueira Lages.
9.2. dar ciência ao Departamento de Polícia Federal que o cadastramento e o envio do ato de aposentadoria do interessado ao Tribunal deve ocorrer via e-Pessoal

Atos de Admissão de Pessoal.

Primeira Câmara

Departamento de Polícia Federal.

3. Interessados/Responsáveis:
3.1. Interessado: Airton Nogueira Lages (XXX.409.403-XX).

13.1. Ministros presentes: Benjamin Zymler (na Presidência), Walton Alencar Rodrigues (Relator), Bruno Dantas e Vital do Rêgo.
13.2. Ministros-Substitutos presentes: Augusto Sherman Cavalcanti e Weder de Oliveira.

WALTON ALENCAR RODRIGUES

Adoto, como parte do relatório, instrução elaborada por auditor da Secretaria de Fiscalização de Pessoal (Sefip) , que contou com anuência do corpo dirigente da unidade técnica (peças 5-7) :
INTRODUÇÃO
1.	Trata-se de ato de admissão de Airton Nogueira Lages, servidor do Departamento de Polícia Federal.
2.	O ato foi submetido, para fim de registro, à apreciação do Tribunal de Contas da União (TCU) , de acordo com o art. 71, inciso III, da Constituição Federal. O cadastramento e a disponibilização ao TCU ocorreram por intermédio do Sistema de Apreciação e Registro de Atos de Admissão e Concessões, na forma dos arts. 2º, caput e incisos I a VI, e 4º, caput, da Instrução Normativa TCU 78/2018.
EXAME TÉCNICO
Procedimentos preliminares aplicados
3.	Os procedimentos para exame, apreciação e registro de atos de pessoal encontram-se estabelecidos na Instrução Normativa TCU 78/2018 e na Resolução TCU 206/2007. Essas normas dispõem, respectivamente, em seus arts. 4º, § 2º, e 3º, § 3º que os atos de pessoal disponibilizados por meio do Sistema de Apreciação e Registro de Atos de Admissão e Concessões devem ser submetidos a crítica preliminar automatizada do próprio sistema, com base em parâmetros predefinidos.
4.	Relativamente aos atos de admissão, as rotinas de crítica das informações cadastradas no Sistema de Apreciação e Registro de Atos de Admissão e Concessões foram elaboradas e validadas levando-se em conta as peculiaridades desses atos. Os itens de verificação do sistema compreendem prazos, fundamentos legais e ocorrências de acumulação, alcançando mais de sessenta aspectos da ficha de admissão, o que cobre a quase totalidade dos dados registrados. Cabe assinalar que se trata de verificação mais minuciosa do que aquela que é possível realizar por mãos humanas, proporcionando um nível de segurança ainda maior.
5.	Além da crítica automatizada, há verificação humana adicional no caso de haver alertas do sistema ou informações não formatadas, como esclarecimentos do gestor ou do controle interno.
6.	As críticas também consideram os registros do Sistema Integrado de Administração de Recursos Humanos (Siape) . O Siape disponibiliza informações atualizadas sobre as parcelas que integram a remuneração, diferentemente, portanto, do Sistema de Apreciação e Registro de Atos de Admissão e Concessões, que informa as parcelas no momento do registro do ato.
7.	Essa confrontação com o Siape provê uma visão atual e verdadeira da situação, o que permite descaracterizar irregularidades e inconsistências que, embora constantes do Sistema de Apreciação e Registro de Atos de Admissão e Concessões, já foram corrigidas.
Exame das constatações
8.	Por intermédio das supracitadas análises realizadas por esta Unidade Técnica no ato de admissão de Airton Nogueira Lages, observou-se advertência do próprio sistema acerca da validade do concurso ser anterior à data de admissão do interessado. Tal alerta importou na análise manual do presente ato.
9.	Sobre a validade do concurso, o gestor de pessoal esclareceu, no próprio formulário do ato de admissão, que a admissão se deu em cumprimento à decisão judicial da Justiça Federal no Piauí (Peça 2) . 
10.	 Ademais, foi verificado no Sistema de Apreciação e Registro de Atos de Admissão e Concessões que o interessado já se encontra aposentado, desde 6/5/2016, com o ato de concessão ainda aguardando análise do controle interno. Diante disso, entende-se que, com base na aplicação analógica do art. 7º da Resolução-TCU n. 206/2007, a análise de mérito do ato de admissão em tela seja considerada prejudicada, por perda de objeto.
11.	O entendimento acima encontra amparo em decisão desta Corte de Contas no âmbito do TC Processo 006.627/2010-2, de relatoria do Ministro Substituto Marcos Bemquerer Costa, que assim assentou em sua proposta de deliberação, que conduziu ao Acórdão 1201/2010-TCU-Plenário:
4.	O art. 7º da Resolução/TCU n. 206/2007 estabelece que:
 “Art. 7º O Tribunal poderá considerar prejudicado, por perda de objeto, o exame dos atos de concessão cujos efeitos financeiros tenham se exaurido antes de seu processamento pela Corte, seja pelo falecimento dos favorecidos, seja pelo advento do termo final das condições objetivas necessárias à manutenção do benefício.”
5.	Entendo, consoante defendido pela unidade instrutiva, que esse dispositivo, embora se refira apenas a atos de concessão, também pode ser aplicado, de forma análoga, aos atos de admissão, em razão da similaridade das hipóteses de incidência, quando, antes da apreciação pelo Tribunal, seus efeitos financeiros se exaurirem em virtude do desligamento do servidor do respectivo órgão/entidade. 
6.	Outrossim, cabe esclarecer que poderia se questionar a adoção do entendimento ora defendido nas hipóteses de desligamento em que haja a possibilidade de retorno do servidor ao cargo anteriormente ocupado, como ocorre nos casos de reversão, reintegração ou recondução (arts. 8º, incisos VI, VIII e IX, 25, 28 e 29, da Lei n. 8.112/1990) . No entanto, não vislumbro óbice para tal, uma vez que nesses casos o ato voltará a produzir os efeitos jurídicos próprios de sua existência, hipótese em que esta Corte deverá se manifestar sobre a sua legalidade ou ilegalidade. (...) 
12.	Decisão no mesmo sentido foi tomada quando da apreciação do TC Processo 006.831/2010-9, de relatoria do Ministro Substituto Weder de Oliveira, que conduziu ao Acórdão 2962/2010-TCU-Primeira Câmara. Ao expor sua proposta de deliberação assim dispôs:
8. Nem todos os casos de vacância implicaram desligamento do qual decorra impossibilidade legal de eventual retorno ao cargo original ou mesmo a outro. Cito a vacância por posse em outro cargo inacumulável e a correlata hipótese de recondução (art. 29, II, da Lei n. 8.112/1990) , que corresponde à situação vivenciada nos casos apreciados neste processo. 
9. Nessa situação, seria possível ocorrer a situação em que, retornando o servidor ao cargo por recondução, o ato de admissão originário jamais fosse apreciado pelo Tribunal, posto que anteriormente tivera seu exame considerado prejudicado por perda de objeto.
10. Assim, antes de aderir incontinenti à nova e interessante tese, achei por bem obter manifestação adicional da Sefip sobre a hipótese supra mencionada, a qual, diligentemente, produziu os seguintes esclarecimentos (fl. 10) :
‘Especificamente quanto à questão levantada pelo Relator, há que se destacar que eventual desfazimento de desligamento (ato que corresponde a cancelamento de desligamento) , fundado em possível retorno do servidor ao cargo do qual ele havia se desligado, deve ser informado ao TCU pelo gestor de pessoal, por meio de lançamento devido no sistema Sisac, no prazo de trinta dias, consoante estabelece o § 1º do art. 7º da IN TCU n. 55, 2007.
Assim, após o lançamento especificado acima, o ato original de admissão revigorar-se-á, pois seu desligamento foi cancelado, de forma a produzir, novamente, os efeitos jurídicos próprios de sua existência, oportunidade em que o TCU deverá promover seu registro pela legalidade ou ilegalidade, conforme o caso.’
11. Diante desses esclarecimentos, acompanho a proposta da Sefip, que contou com a anuência do Parquet especializado, tanto no que se refere aos casos sob exame quanto à tese em abstrato, por entender que trará ganhos de eficiência operacional na apreciação de atos de admissão, e dela não advirão eventuais consequências negativas diferentes das que o Tribunal já não tenha considerado quando da aprovação do referido art. 7º, aplicável aos casos de concessão, ora estendido aos de admissão.
13.	Diante disso, havendo cessado os efeitos financeiros da Admissão antes de sua apreciação por esta Corte, entende-se caber a aplicação do art. 260, § 5º, do Regimento Interno do TCU. Segundo esse dispositivo, poderá ser considerado prejudicado, por perda de objeto, o exame dos atos de pessoal cujos efeitos financeiros tenham cessado antes de sua apreciação.
CONCLUSÃO
14.	Constatada a ocorrência de situação que implica a cessação de efeitos financeiros, cabe considerar prejudicado, por perda de objeto, o exame do mérito do ato tratado no presente processo.
PROPOSTA DE ENCAMINHAMENTO
15.	Ante o exposto, propõe-se que seja considerado prejudicado, por perda de objeto, o exame do mérito do ato de admissão integrante do presente processo, com fundamento no art. 260, § 5º, do Regimento Interno do Tribunal de Contas da União.
2.	O MPTCU se pronunciou nos seguintes termos (peça 7) :
Trata-se de admissão do servidor Airton Nogueira Lages, no cargo de Agente do Departamento de Polícia Federal, com vigência a partir de 2001, após a data de validade do concurso, expirado em 29/12/1996.
 Sobre o atraso na nomeação do interessado, o gestor de pessoal esclareceu ter sido em decorrência de decisão judicial:
‘Nomeado em cumprimento à decisão proferida nos autos da Execução Diversa por Carta nº 2001.3329-5 1ª VF/PI, (Prot. nº 04500.001911/2001-63) . DOU nº 139-E, de 19.07.2001.’
A Secretaria de Fiscalização de Pessoal anota que o servidor foi aposentado, de acordo com o Ato Sisac 10327002-04-2016-000201-9, constante das bases de dados do Tribunal, com a seguinte situação: ‘Em cadastramento no GP (Gestor de Pessoal) ’.
A partir dessa informação, a unidade técnica propõe considerar prejudicado, por perda de objeto, o exame do ato de admissão, mediante aplicação do art. 7º da Resolução TCU 206/2007, com a redação dada pela Resolução TCU 237/2010:
Art. 7º O Tribunal poderá considerar prejudicado, por perda de objeto, o exame dos atos de:
I - concessão cujos efeitos financeiros tenham se exaurido antes de seu processamento pela Corte, seja pelo falecimento dos favorecidos, seja pelo advento do termo final das condições objetivas necessárias à manutenção do benefício;
II - admissão cujos efeitos financeiros tenham se exaurido antes de seu processamento pela Corte, seja pelo falecimento do admitido, seja pelo seu desligamento do cargo a que se refere o ato de admissão.
A unidade especializada assevera que o seu entendimento encontra amparo nos Acórdão 1201/2010-TCU-Plenário e 2.962/2010-TCU-Primeira Câmara.
Depreende-se dessas deliberações, que o Tribunal, de fato, aplicou a referida norma aos atos de admissão, por analogia, pois na ocasião esta regra abrangia somente os atos de concessão. Contudo, ambos os acórdãos trataram de hipóteses de desligamento de servidor.
No caso em apreço, a unidade técnica pretende considerar prejudicado o exame de ato de admissão em que o interessado foi aposentado e não desligado.
De acordo com jurisprudência do TCU, pode-se considerar prejudicado, por perda de objeto, os atos de admissão ou de concessão que deixaram de produzir efeitos financeiros, como ocorre nas hipóteses de desligamento ou falecimento do servidor.
A concessão de aposentadoria, no entanto, continua sendo fonte geradora de despesa para o órgão de origem, pois os servidores passam a receber proventos em vez de vencimentos.
Assim sendo, o exame de ato de admissão de servidor que se aposenta não pode ser considerado prejudicado, por perda de objeto, uma vez que essa situação não configura exaurimento de efeitos financeiros, inviabilizando a aplicação da disciplina constante do art. 7º da Resolução TCU 206/2007, com a redação dada pela Resolução TCU 237/2010.
Com essas considerações, o Ministério Público de Contas opina pela legalidade do ato de admissão constante dos autos e, tendo em vista que o sistema Sisac foi desativado para o encaminhamento de atos, sugere que o Departamento de Polícia Federal providencie o cadastramento e o envio do ato de aposentadoria do interessado, via e-Pessoal, para oportuna apreciação pelo Tribunal.
É o relatório.

não há

Procurador Júlio Marcelo de Oliveira.

ATO DE ADMISSÃO APÓS VALIDADE DO CONCURSO. AMPARO JUDICIAL. APOSENTADORIA DO INTERESSADO. LEGALIDAD E REGISTRO.

ATOS DE ADMISSÃO (ADS)

Secretaria de Fiscalização de Pessoal (SEFIP).

Trata-se de ato de admissão de Airton Nogueira Lages, servidor do Departamento de Polícia Federal, realizado após a validade de concurso.
	Restou esclarecido nos autos que a admissão se deu com amparo em decisão judicial. 
	Tendo em vista que o interessado se aposentou em 6/5/2016, a unidade técnica propôs considerar a análise de mérito prejudicada por perda de objeto.
	O MPTCU divergiu do encaminhamento. Consignou que ato de aposentadoria não exauri os efeitos financeiros da admissão e sugeriu o julgamento pela legalidade do ato.
	Concordo com a análise realizada pelo Parquet. 
	De acordo com jurisprudência do TCU, pode-se considerar prejudicado, por perda de objeto, os atos de admissão ou de concessão que deixaram de produzir efeitos financeiros, como ocorre nas hipóteses de desligamento ou falecimento do servidor. 
	A concessão de aposentadoria continua sendo fonte geradora de despesa para o órgão de origem.
	Diante do exposto, considero legal o ato de admissão de Airton Nogueira Lages.
	Tendo em vista a desativação do Sisac, pertinente esclarecer ao Departamento de Polícia Federal que o cadastramento e o envio do ato de aposentadoria do interessado devem ocorrer via e-Pessoal.
	Feitas essas considerações voto para que o Tribunal aprove o acórdão que ora submeto à apreciação do colegiado.
TCU, Sala das Sessões Ministro Luciano Brandão Alves de Souza, em 31 de março de 2020.
WALTON ALENCAR RODRIGUES 
Relator